【裁判字號】    99,聲,24
【裁判日期】    990331
【裁判案由】    提存異議
【裁判全文】
臺灣彰化地方法院民事裁定  99年度聲字第24號
異  議  人  甲○○
相  對  人  乙○○
上列聲請人因聲請取回提存物事件，對本院提存所民國99年3月3
日99年度取字第166號函所為駁回聲請取回本院97年度存字第732
號提存事件清償提存物之處分，聲明異議，本院裁定如左：
    主  文
異議駁回。
    理  由
一、本件異議意旨略以：異議人於民國(下同)87年7月間，經由
    第三人陳家豪向提存物受取人即相對人乙○○借款新台幣（
    下同）100萬元，相對人預扣三個月利息後，提出925,000
    元予陳家豪後，陳家豪僅轉匯其中之870,974元給異議人，
    異議人為擔保上開借款，提供名下坐落彰化縣線溪鄉○○段
    第626地號、和美鎮○○段第957地號暨其上389建號，設定
    本金最高限額200萬元之抵押權予相對人，存續期間為87年7
    月16日至87年10月15日止，並開立100萬元本票交付第三人
    陳家豪，嗣後異議人為清償該借款，以台中法院郵局第1062
    號存證信函通知相對人受領異議人所清償之前開借款，因相
    對人受領遲延，異議人向本院提存所辦理97年度存字第732
    號清償提存，提存金額為124 萬元。另異議人起訴請求塗銷
    抵押權登記，經本院以97年訴字第381 號判決敗訴，異議人
    聲明不服，提起上訴，復為高等法院台中分院98年度上易字
    第267 號上訴駁回，其理由以異議人清償提存為一部清償，
    因民法第318 條規定債務人無為一部清償之權利，而不生提
    出給付之效，依法即為無效之清償，異議人上開提存自屬提
    存錯誤，為此爰依提存法第17條第1 項第1 款之規定，聲請
    返還提存物，遭本院提存所不准取回之處分，聲請裁定命提
    存所更為合法適當之處分等語。
二、按清償提存之提存人於提存後，有下列情形之一者，得聲請
    該管法院提存所返還提存物：(一)提存出於錯誤、(二)提存
    之原因已消滅、(三)受取權人同意返還，提存法第17條第1
    項定有明文。又提存事件性質上屬非訟事件，法院就當事人
    主張之事項，僅能就形式上審查其是否相符，故提存法第17
    條第1項第1款所定提存出於錯誤者，應係指依提存人主張之
    事由，就形式上觀察，即知係出於錯誤者而言，若提存人於
    提存後主張其據以提存之債之原因關係有意思表示錯誤情形
    ，則已涉及其與提存物受取權人間之實體爭執，應另循訴訟
    途徑解決，而非可以之主張其原所為提存係出於錯誤，請求
    取回提存物，否則即不合非訟事件程序之法理。且錯誤係指
    表意人為意思表示時，因認識不正確或欠缺認識，以致內心
    之效果意思與外部之表示行為不一致；是提存錯誤，應係指
    提存人於提存當時，對於提存當事人或提存標的物之認識發
    生錯誤而為提存之謂。另按關係人對於提存所之處分，得於
    處分通知書送達關係人翌日起10日之不變期間內，提出異議
    。法院認異議為有理由時，應以裁定命提存所為適當之處分
    ，認異議為無理由時，應駁回之，提存法第24條第1項、第
    25條第1項亦有明文。
三、次按提存事件係非訟事件，提存所就提存人主張之事實，僅
    須其合於提存法第9條及同法施行細則第3條應審查之範圍，
    即應准予提存。本件異議人持土地及建物謄本，主張相對人
    為抵押權人而有借貸關係，異議人為清償債務，惟相對人受
    領遲延，依法辦理清償提存，提存上開款項並指名相對人為
    受取人，其提存之目的係基於清償其與相對人間之借款債務
    ，此乃異議人主觀提存動機之意思決定形成過程，縱嗣後異
    議人提起請求塗消抵押權訴訟經本院及臺灣高等法院台中分
    院確定判決認定異議人之清償係一部清償，不生清償效力，
    異議人之清償提存為無效清償等情，惟異議人於提存當時對
    提存物之受領人，提存標的物及提存原因，均無效果意思與
    其外部表示行為不一致之情形，即非所謂之提存錯誤。依前
    開說明，本件既非屬提存法所稱之錯誤，異議人自不能依此
    主張而取回提存物。異議人以提存錯誤為由聲請取回提存物
    ，難認適法。異議人執此而聲明異議，為無理由，應予駁回
    。
四、爰提存法25條第1項規定裁定如主文。
中    華    民    國    99    年    3    月    31    日
                  民事第二庭法  官  李言孫
以上正本係照原本作成。
如對本裁定抗告，須於裁定送達後10日內向本院提出抗告狀。
中    華    民    國    99    年    3     月    31    日
                                書記官  詹國立

司法院資訊處製作；財團法人民間司法改革基金會備份。
